【裁判字號】    99,重訴,33
【裁判日期】    990730
【裁判案由】    履行契約
【裁判全文】
臺灣嘉義地方法院民事判決              99年度重訴字第33號
原      告  甲○○
訴訟代理人  唐淑民律師
            蕭道隆律師
複  代理人  乙○○
被      告  丙○○
            丁○○
訴訟代理人  楊漢東律師
上列當事人間請求履行契約事件，於民國99年7月23日言詞辯論
終結，本院判決如下：
    主  文
被告丙○○應給付原告參佰伍拾貳萬伍仟元，及自九十九年四月
三十日起至清償日止，按年息百分之五之利息。
被告丁○○應給付原告參佰零壹萬元，及自九十九年四月二十九
日起至清償日止，按年息百分之五之利息。
原告其餘之訴駁回。
原告以壹佰壹拾柒萬伍千元及壹佰萬肆仟元，分為被告丙○○及
丁○○供擔保後，得假執行，被告丙○○以參佰伍拾貳萬伍仟元
及被告丁○○以參佰零壹萬元，為原告擔保後，得免為假執行。
原告其餘假執行之聲請駁回。
訴訟費用由原告負擔三分之一，被告丙○○負擔三分之一，被告
丁○○負擔三分之一。
    事 實 與 理 由
一、按訴狀送達後，原告不得將原訴變更或追加他訴。但擴張或
    減縮應受判決事項之聲明者，不在此限。民事訴訟法第25 5
    條第1項第3款定有明文。本件原告起訴時，聲明第1項請求
    被告丙○○應給付原告新台幣（下同）4,415,000元，被告
    丁○○應給付原告4,370,000元，及均自起訴狀繕本送達翌
    日起至清償日止，按年息百分之5之利息。嗣於民國99年7月
    23日言詞辯論期日主張減縮應受判決事項之聲明，請求被告
    丙○○應給付原告4,025,000元，被告丁○○應給付原告3,
    510,000元，及均自起訴狀繕本送達翌日起至清償日止，按
    年息百分之5之利息，經核與上揭規定並無不合，應予准許
    。
二、原告起訴主張：
（一）被告丙○○、丁○○前因積欠原告借款多年未還，遂先後
      於民國93年5月5日及93年5月6日與原告約在嘉義市○○路
      80號2樓，由林憲聰律師所見證分別簽立和解契約書各一
      份（見本院卷第6至第9頁），契約書第2條第2項明定：「
      若以一期未為清償，無須經甲方（原告）催告，所有債務
      即視為到期。」、及第5條：「乙方（被告）若有違約情
      事，甲方除原債權外，並得向乙方請求金額100萬元之懲
      罰性賠償金。」，簽約後被告丙○○、丁○○分別於還款
      金額計算書（見本院卷第66、67頁）所示之時間償還部份
      款項，丁○○餘額尚欠351萬元；丙○○則為4,025,000元
      ，依前開契約書第2條第2款、第5條之規定，原告即可向
      被告丙○○、丁○○分別請求賠償全部欠款及各100萬元
      之懲罰性賠償金。
（二）近聞被告丙○○、丁○○名下已無任何財產，只有一筆父
      親羅義勇（於98年12月左右去世）遺留之土地（嘉義市○
      路○段411-7地號土地），惟被告2人迄未辦理繼承登記。
      爰依和解契約書之約定請求被告等履行契約，清償原債權
      並給付違約金。
（三）並聲明：1.被告丙○○應給付原告4,025,000元，被告丁
      ○○應給付原告3,510,000元，及均自起訴狀繕本送達翌
      日起至清償日止，按年息百分之5之利息。2.願供擔保請
      准宣告假執行。3.訴訟費用由被告負擔。
二、被告則以：
（一）本件被告對系爭和解契約書（見本院卷第6至第9頁）之真
      正與和解內容不爭執。
（二）被告丁○○與丙○○自93年6月起均有陸續依和解內容還
      款，但若某些時間無法如數還款，也都有經原告同意，所
      以被告還款紀錄並非每月接續不斷，偶有中斷或每月還款
      金額未達2萬元。
（三）經被告細閱系爭還款金額計算書（見本院卷第66、67 頁
      ）之未還款金額不爭執，但認為100萬元違約金約定過高
      。
（四）兩造於93年5月5日與93年5月6日之和解書所載之和解金額
      均已依積欠本金加計月息3%計算之利息，當時和解之總金
      額除了積欠之本金外，幾乎有一半的和解金額均屬債務衍
      生之利息，並此陳明。
（五）並聲明：1,請駁回原告之訴。2.訟費用由原告負擔。3.若
      受不利益判決，被告願提供擔保，請准予免為假執行。
三、爭點事項：
（一）不爭執事項：
  1.被告丙○○、丁○○前因積欠原告借款多年未還，遂先後於
    93年5月5日及93年5月6日與原告約在嘉義市○○路80號2樓
    ，由林憲聰律師所見證分別簽立和解契約書各1份（見本院
    卷第6至第9頁），契約書第2條第2項明定：「若以一期未為
    清償，無須經甲方（原告）催告，所有債務即視為到期。」
    、及第5條：「乙方（被告）若有違約情事，甲方除原債權
    外，並得向乙方請求金額100萬元之懲罰性賠償金。」，依
    前開契約書第2條第2款、第5條之規定，原告可向被告丙○
    ○、丁○○分別請求賠償全部欠款及各100萬元之懲罰性賠
    償金。
  2.簽約後被告等未依約清償，丙○○餘額尚欠3,025,000元；
    丁○○則為2,510,000元。
（二）爭執事項：
  1.系爭和解契約第5條關於違約金額約定為100萬元，是否過高
    ？
四、法院之判斷
 （一）原告提出被告丙○○應清償之借款餘額為3,025,000元；
       丁○○應清償之借款金額為2,510,000元，被告二人均不
       爭執，且有和解契約書2份及還款金額計算書可按，而
       契約書第2條第2項明定：「若以一期未為清償，無須經
       甲方（原告）催告，所有債務即視為到期。」，則原告
       請求被告二人給付上開金額及利息，應屬有理由。
 （二）按當事人得約定債務人不履行債務時，應支付違約金，
       民法第250條第1項定有明文，且違約金，有屬於懲罰之
       性質者，有屬於損害賠償約定之性質者，本件違約金如
       為懲罰之性質，於上訴人履行遲延時，被上訴人除請求
       違約金外，得依民法第233條規定，請求給付遲延利息及
       賠償其他之損害，最高法院62年台上字第1394號判例可
       按。而當事人雙方既於系爭契約為違約金之約定，原告
       自得向被告為違約金之請求。又按約定之違約金額過高
       者，法院得減至相當之數額，民法第252條定有明文，至
       於約定之違約金額是否過高，應就債務人若能如期履行
       債務時，債權人可得享受之一切利益為衡量之標準數額
       ，又是否相當仍須依一般客觀事實、社會經濟狀況及
       當事人所受損害情形，以為酌定標準，亦有最高法院50
       年台上字第19號判例及最高法院19年上字第1554號判例
       可資參照。
 （三）原告與被告所定之合約書第5條：「乙方（被告）若有違
       約情事，甲方除原債權外，並得向乙方請求金額100 萬
       元之懲罰性賠償金。」，而被告對未依期還款，原告得
       請求懲罰性違約金一節，並不爭執，惟主張約定之違約
       金過高，請求酌減等詞，惟查以被告丙○○積欠之原本
       金額4,063,000元，每月清償2萬元，需清償16.9年，被
       告丁○○積欠之原本金額3,700,000元，需清償15.4年，
       且被告亦承認自和解書93年5月簽訂後，原告並未請求利
       息等情，則以目前放款利率約為百分之二為計算基準，
       則本院審酌被告所積欠之金額、還款年限及未依限受清
       償之損失等，認原告對被告請求各50萬元之違約金額，
       為有理由，逾此部份，認係過高，應予酌減。
五、綜上，原告請求被告丙○○給付3,525,000元、被告丁○○
    給付3,010,000元，及均自起訴狀繕本送達翌日起至清償日
    止，按年息百分之5之利息，為有理由，應予准許，其餘為
    無理由，應予駁回。又原告及被告陳明願供擔保，聲請宣告
    假執行及免為假執行，均核無不合，爰依職權分別酌定原告
    及被告相當擔保金額准許之。
六、據上論結，原告之訴為一部有理由，一部無理由，依民事訴
    訟法第79條、第85條第1項、第390條第2項、第392條，判決
    如主文。
中    華    民    國    99    年    7     月    30    日
                      民事第一庭法  官  林世芬
以上正本係照原本作成
如對本判決上訴須於判決送達後20日內向本院提出上訴狀，除依
對造人數提出繕本外，並應依上訴利益數額繳交第二審裁判費。
中    華    民    國    99    年    7     月    30    日
                                書記官  許龍崑

司法院資訊處製作；財團法人民間司法改革基金會備份。
